臺灣高等法院刑事判決　　　　　　　　　　　　　　九十三年度上易字第三八四號
　　上　訴　人　臺灣板橋地方法院檢察署檢察官
　　被　　　告　甲○○
右上訴人因被告妨害兵役案件，不服臺灣板橋地方法院九十二年度簡上字第二九一號
，中華民國九十三年一月十六日第一審判決（起訴案號：臺灣板橋地方法院檢察署九
十二年度偵字第七七八五號），提起上訴，本院判決如左：
    主  文
原判決撤銷。
甲○○後備軍人居住處所遷移，無故不依規定申報，致使點閱召集令無法送達，處拘
役貳拾日，如易科罰金，以佰元折算壹日。
    事  實
一、甲○○明知其係後備軍人，原住所為臺北縣新莊市○○里○○鄰○○街三五巷二
    弄十一之二號，其竟意圖避免召集，於不詳時間自上開住所遷移後，竟無故不依
    規定申報，致使臺北縣後備司令部所發，指定應於民國九十一年六月十八日上午
    八時，前往苗栗縣頭份鎮斗換里二○一號斗換坪營區報到之精誠第二○八之二號
    （召集令編號：○○○三）點閱召集令無法送達本人。
二、案經台北縣後備司令部移送台灣板橋地方法院檢察署檢察官偵辦。
    理  由
一、訊據被告甲○○矢口否認有何違反妨害兵役治罪條例之犯行，辯稱：伊父親李傳
    宗自九十一年三、四月起就在財團法人長庚紀念醫院林口分院（下稱長庚醫院）
    看病，至同年六月二十九日過世，這段期間伊皆在醫院照顧父親，因此未收到兵
    單通知，伊確實仍住在上開
    欠錢跑掉，伊母親可能以為是來討債，因此說伊不在，伊不用為了一天的當兵就
    跑掉等語。
二、經查：
 (一)、證人即送達前開點閱召集令之警員許冰瑋於原審審理時到庭具結證稱：伊當初
     兩次到臺北縣新莊市○○街三五巷二弄十一之二號送達點閱召集令都找不到被
     告，發現被告父母也不在那裡，伊問鄰居，鄰居也說沒有看到被告回來，因那
     裡是老社區○鄰居○○○道。且被告屬於毒品調驗的人，因此伊在送點閱召集
     令之前已經去過兩次，也沒有找到被告，九十一年三月間去過一次，那時被告
     父母還在，他們說因為被告積欠地下錢莊的錢所以跑掉了，因此後來伊於九十
     一年報空口，新莊分局後備軍人行方不明遷出未報年籍表係伊所填載等情綦詳
     （見原審九十二年十二月三十一日審判筆錄），且有證人許冰瑋庭呈之臺北縣
     政府警察局新莊分局中港派出所戶口查察通報單乙紙、妨害兵役案件移送報告
     書、點閱召集令及回執、新莊分局後備軍人行方不明遷出未報年籍表、九十一
     年五月八日之大宗郵件掛號函件存根與回執各乙件在卷可稽，足認被告自九十
     一年三月起確已自上開住所遷移。
 (二)、證人即被告之母李黃碧花在原審亦到庭證稱：被告平時與伊住在一起，被告父
     親李傳宗自九十一年三月起至長庚醫院看病，同年六月二十九日過世，這段期
     間皆是伊與被告在醫院照顧，都沒有回家休息，一直沒收到兵單等語（見原審
     九十二年八月二十五日訊問筆錄），惟李黃碧花為被告親生母親，其證言是否
     偏頗被告，本已堪疑，且其證述與證人許冰瑋所證稱九十一年三月前往被告上
     開住處仍見到李黃碧花，並經告知被告因欠錢逃匿無蹤之情不符，況李傳宗於
     九十一年三月十五、二十二日僅係至長庚醫院就診、檢查，並未住院，於九十
     一年六月十六日方至長庚醫院急診、住院治療，嗣於九十一年六月二十九日不
     治死亡等情，有長庚醫院九十二年十月二十七日（九二）長庚院法字第一○三
     九號函及病歷影本乙份附卷為憑，是證人李黃碧花所證述及被告辯稱九十一年
     三月至六月間其與被告兩人皆在醫院照顧李傳宗，因此被告方未在家云云，自
     不足採。
 (三)、另證人即被告上開住所之里長黃稜珽在原審雖到庭證陳：伊記得九十一年三月
     至六月間，曾在臺北縣新莊市○○街三五巷看過被告一次，被告係開計程車，
     伊那段期間未到過被告家中；伊不確定碰到被告開計程車是何時，但記得大約
     是三月時，大概是被告父親李傳宗生病那段期間云云；惟經檢察官質問李傳宗
     生病之日期與情形，黃稜珽復證述李傳宗生病很久，九十一年三月之前就生病
     ，伊無法記住李傳宗生病住院之日期，幾月份也不清楚，亦未曾至醫院探望過
     李傳宗等情明確（見原審九十二年十二月三十一日審判筆錄），則黃稜珽僅知
     李傳宗長期罹病，然無法確知李傳宗開始生病或住院治療之日期，竟能單憑李
     傳宗生病之印象，記憶見到被告之日期確為九十一年三月無訛，實與常情有違
     。況縱認黃稜珽所言於九十一年三月間在前開巷弄見過被告一次之情屬實，然
     黃稜珽於九十一年三月至六月間並未曾至被告上開住處，亦未曾到醫院探望李
     傳宗，業據黃稜珽證述甚詳，則被告究竟有無住在上開住處，或在醫院照顧其
     父，亦屬不明，自尚難依該證言推斷被告仍係居住上址，逕為對被告有利之認
     定。
 (四)、查妨害兵役治罪條例雖於九十一年六月二十六日修正經總統公佈施行，於同年
     月二十八日生效，修正前第十一條更改條號為第十條，且將原條文「後備軍人
     有左列行為之一者，處一年以下有期徒刑‧‧‧」之規定，修正為「後備軍人
     意圖避免召集處理有下列行為之一者，處一年以下有期徒刑‧‧‧」，即新法
     新增「意圖避免召集處理」之主觀構成要件，使該條成為意圖犯。惟修正後之
     第十條第三項仍保留「以意圖避免召集論」之用語，仍沿用修正前舊法之擬制
     規定。被告身為役齡男子，服兵役退伍後，於除役前一定期間內有隨時被召集
     之可能，不得諉為不知，況依國軍義務役官、士、兵離營歸鄉報到與後備軍人
     權利及義務須知之後備軍人各種召集欄中注意事項第五點，亦有明確載明「後
     備軍人及補充兵未於
     能力之人，以利轉知通報召集事宜，按時報到。」此於離營時均召集即將退伍
     之士官兵，詳予解說，充分告知並交付該須知予離營之人，此乃任何服過兵役
     之人普遍皆知之事實，無需任何舉證，是退伍之人於其住居處所有所變動，均
     知悉應向
     記，而且退伍後列為後備軍人，均需參加各項召集，亦為眾所周知之事，被告
     對此亦瞭然於心，然被告竟不為任何申報，其顯有逃避召集之意圖，不容置疑
     。是被告主觀上有意圖避免召集處理之意彰彰甚明。被告犯行事證明確，應即
     依法論科。
三、按妨害兵役治罪條例於九十一年六月二十六日經總統令修正公布施行，於同年月
    二十八日生效，依被告行為時之修正前妨害兵役治罪條例第十一條第三項規定後
    備軍人犯第一項之罪，致使點閱召集令無法送達者，以意圖避免召集論，依第七
    條科刑，又依同條例第七條第二項科刑規定「處一年以下有期徒刑、拘役或三百
    元以下罰金」，與修正後妨害兵役治罪條例第六條第二項規定「處一年以下有期
    徒刑、拘役或科新臺幣九萬元以下罰金」之刑度比較，顯然後者為重，依刑法第
    二條第一項但書規定，應適用最有利於行為人之修正前妨害兵役治罪條例第七條
    第二項規定。核被告行為時所為，係犯修正前妨害兵役治罪條例第十一條第一項
    第三款、第三項之罪，應依修正前同條例第七條第二項規定科刑。
四、原判決疏未詳予勾稽被告之意圖，徒以被告所辯係為躲避債務方遷移他址，而逕
    以採信，謂其主觀上並無避免召集處理之目的，而為無罪之諭知，難謂允洽，公
    訴人上訴意旨執以指摘原判決不當為有理由，應由本院予以撤銷改判，爰審酌被
    告之品行、犯罪之動機、所生危害及犯罪後之態度等一切情狀量處如主文第二項
    所示之刑，並諭知易科罰金之折算標準。
據上論斷，應依刑事訴訟法第三百六十九條第一項前段、第三百六十四條、第二百九
十九條第一項前段，修正前妨害兵役治罪條例第十一條第三項、第一項第三款、第七
條第二項，刑法第二條第一項後段、第十一條前段、第四十一條第一項前段，罰金罰
鍰提高標準條例第一條前段、第二條，判決如主文。
本案經檢察官施慶堂到庭執行職務。
中    華    民    國    九十三    年       四       月     十    四     日
                            臺灣高等法院刑事第三庭
                                審判長法  官  張  連  財
                                      法  官  張  傳  栗
                                      法  官  黃  金  富
右正本證明與原本無異。
不得上訴。
                                      書記官  江  采  廷
中    華    民    國    九十三    年       四       月     十    五     日
附錄本案論罪科刑法條全文：
修正前妨害兵役治罪條例第七條
意圖避免教育召集或勤務召集，而有左列行為之一者，處三年以下有期徒刑：
　　一、捏造免役、除役、轉役或免除召集原因者。
　　二、故意毀傷身體者。
　　三、無故拒絕接受召集令者。
　　四、無故逾應召期限二日者。
　　五、使人頂替本人應召者。
無故不參加點閱召集，或意圖避免點閱召集，而有前項第一款至第三款及第五款行為
之一者，處一年以下有期徒刑、拘役或三百元以下罰金
修正前妨害兵役治罪條例第十一條
後備軍人有左列行為之一者，處一年以下有期徒刑、拘役或三百元以下罰金：
　　一、離營歸鄉無故不依規定報到，或重複申報戶籍者。
　　二、無故拒絕調查，或體格檢查不到者。
　　三、居住處所遷移，無故不依規定申報者。
國民兵犯前項第二款、第三款之罪者，處六月以下有期徒刑、拘役或一百元以下罰金
。
後備軍人犯第一項之罪或國民兵犯第二項之罪，致使召集令無法送達者，以意圖避免
召集論；分別依第六條、第七條科刑。
